臺灣臺南地方法院民事裁定
                                  109年度消債更字第137號
聲  請  人
即  債務人  黃靖惟即黃秀霞

上列聲請人依消費者債務清理條例聲請更生，本院裁定如下：
    主    文
聲請人黃靖惟自民國１０９年１１月２７日下午５時起開始更生程序，並
命司法事務官進行本件更生程序。
    理    由
壹、程序方面
一、「為使負債務之消費者得依本條例所定程序清理其債務，以
    調整其與債權人及其他利害關係人之權利義務關係，保障債
    權人之公平受償，謀求消費者經濟生活之更生及社會經濟之
    健全發展，特制定本條例」、「本條例所稱消費者，指五年
    內未從事營業活動或從事小規模營業活動之自然人。前項小
    規模營業指營業額平均每月新臺幣二十萬元以下者。前項所
    定數額，司法院得因情勢需要，以命令增減之」，消費者債
    務清理條例第１條及第２條定有明文。「聲請依本條例所定程
    序清理其債務之債務人，以本條例第二條所稱之消費者為限
    」、「本條例第二條第一項所稱之營業活動，係指反覆從事
    銷售貨物、提供勞務或其他相類行為，以獲取代價之社會活
    動」、「本條例第二條第一項所定之五年期間，自聲請更生
    或清算前一日回溯五年計算之；第二項所定之營業額，以五
    年內之營業總額除以實際營業月數計算之」，消費者債務清
    理條例施行細則第２條第１項、第３條第１項、第４條復有明訂
    。聲請人於聲請時具狀陳稱：其於聲請前５年內未從事營業
    活動（見本院１０９年度消債更字第１３７號消債卷宗﹝下稱院卷﹞
    第９頁）等語，業據提出與其所述相符之當事人綜合信用報
    告－債務清理條例前置協商專用債權人清冊、勞工保險被保
    險人投保資料表暨明細等資料各１份為佐（見院卷第２２頁、
    第１９頁），堪認聲請人為未從事營業活動之自然人，屬消費
    者債務清理條例所稱之消費者。
二、「更生及清算事件專屬債務人住所地或居所地之地方法院管
    轄」、「債務人無擔保或無優先權之本金及利息債務總額未
    逾新臺幣一千二百萬元者，於法院裁定開始清算程序或宣告
    破產前，得向法院聲請更生」、「債務人可處分所得扣除自
    己及依法應受其扶養者所必要生活費用之餘額，連續三個月
    低於更生方案應清償之金額者，推定有前項事由（即不可歸
    責於己之事由）」、「債務人對於金融機構負債務者，在聲
    請更生或清算前，應向最大債權金融機構請求協商債務清償
    方案，或向其住、居所地之法院或鄉、鎮、市、區調解委員
    會聲請債務清理之調解……協商或調解成立者，債務人不得聲
    請更生或清算。但因不可歸責於己之事由，致履行有困難者
    ，不在此限。第七十五條第二項規定，於前項但書情形準用
    之。本條例施行前，債務人依金融主管機關協調成立之中華
    民國銀行公會會員，辦理消費金融案件無擔保債務協商機制
    與金融機構成立之協商，準用前二項之規定」，消費者債務
    清理條例第５條第１項、第４２條第１項、第７５條第２項、第１５１
    條第１項、第７項、第８項及第９項分別定有明文。查聲請人無
    擔保或無優先權之本金及利息債務總額未逾新臺幣（下同）
    １２００萬元，亦未經法院裁定開始清算程序或宣告破產等情，
    有債權人清冊１份、當事人綜合信用報告１份、消債事件查詢
    作業資料１份在卷可稽（見院卷第
    １１頁至第１４頁、第２０頁至第２２頁及第９３頁至第９
　　６頁、第２３頁）。聲請人前於消費者債務清理條例施行前
　　，依照中華民國銀行公會辦理消費者金融案件無擔保債務協
　　商機制與當時最大債權銀行台新國際商業銀行股份有限公司
　　（下稱台新銀行）於民國９５年６月５日成立協商（見院卷
　　第１１４頁），惟以聲請人當時收入狀況，依約履行協商金
　　額後，已無餘額可供支應生活必要支出及扶養費用，實有不
　　歸責於己之事由而毀諾之情事，因此向本院聲請更生，核與
　　上開規定相符，先予敘明。
貳、實體方面
一、聲請意旨略以：聲請人積欠無擔保或優先權之債務總額已達
    ２７０萬８７０３元，惟聲請人名下並無其他財產，且以目前每月
    薪資收入扣除個人生活必要費用後，所餘得用以清償債務之
    金錢已有不能清償債務之虞。另聲請人雖於９５年間依照中華
    民國銀行公會辦理消費者金融案件無擔保債務協商機制與最
    大債權銀行成立協商，然以聲請人當時收入狀況，依約履行
    協商金額後，已無餘額可供支應生活必要支出及扶養費用，
    實有不歸責於己之事由而毀諾之情事，爰依消費者債務清理
    條例聲請更生等語。
二、按「債務人不能清償債務或有不能清償之虞者，得依本條例
    所定更生或清算程序，清理其債務」、「法院開始更生程序
    之裁定，應載明其年、月、日、時，並即時發生效力」、「
    法院裁定開始更生或清算程序後，得命司法事務官進行更生
    或清算程序」，消費者債務清理條例第３條、第４５條第１項、
    第１６條第１項前段分別定有明文。
三、聲請人毀諾後復提起本件聲請，依前開說明，本院應先審酌
    聲請人毀諾乙節，有無不可歸責於己之事由，致履行困難；
    如有，次應綜合聲請人之全部收支、財產狀況、債務總額等
    一切情狀，以評估是否不能維持最基本生活條件，而有不能
    清償債務或不能清償之虞之情狀。茲調查及判斷如下：
  ㈠聲請人有無不可歸責於己致履行困難之事由：
    ⒈按本條例第１５１條第７項但書規定「因不可歸責於己之事由
      ，致履行有困難」，並未附加「不可預見」之要件，亦即
      該事由並不以債務人「不可預見」為必要。該項但書規定
      情形，僅須於法院就更生或清算之聲請為裁判時存在即可
      ，不以協商或調解成立後始發生者為限，並與聲請人於協
      商或調解時能否預見無關；聲請人於協商或調解時縱未詳
      加思考、正確判斷，或可預見將來履行可能有重大困難而
      仍貿然簽約成立協商或調解，亦不能據此即認其履行有困
      難係可歸責於聲請人。
    ⒉經查，聲請人於９５年６月５日依照中華民國銀行公會會員辦
      理消費金融案件無擔保債務協商機制與當時最大債權金融
      機構台新銀行達成協商，雙方約定「分８０期，利率０％，每
      月償還金額２萬８４９４元」之還款協議，有台新銀行１０９年１０
      月６日台新總個資字第１０９００２０１３０號函暨其檢附之協議書
      附卷供稽（見院卷第１１４頁至第１１５頁）。然聲請人自陳協
      商當時迄今均係從事相框組裝工作，日薪９００元，每月薪
      資收入約為１萬８０００元至２萬２５００元左右，爰以此作為聲請
      人毀諾當時償債能力之基礎。本院參酌聲請人於９６年８月
      毀諾時之戶籍設於臺南縣，該地區之最低生活費，依臺灣
      省９６年度之最低生活費為每月９５０９元，有歷年最低生活費
      一覽表影本１份可按（見院卷第１１７頁），而該生活費標準
      係按照政府最近一年平均每人消費支出（包括食品費、衣
      著鞋襪費、房租水電費、家居管理費、醫療保健費、交通
      通訊費、娛樂教育費及雜項支出）百分之６０訂定，應堪作
      為認定聲請人生活必要支出之依據。則縱以聲請人毀諾時
      之每月收入最高２萬２５００元計算，扣除上開最低生活費標
      準９５０９元，僅餘１萬２９９１元【計算式：２萬２５００元－９５０９元＝
      １萬２９９１元】，已有不敷支應上開還款方案之情形，況聲
      請人當時尚有２名未成年子女須扶養，顯見該協商債務清
      償條件過於嚴苛，致其無法履行而毀諾，尚難認係歸責於
      聲請人。從而，債務人主張其毀諾係因不可歸責於己之事
      由，致履行上開協議顯有重大困難，堪予採信。
  ㈡聲請人是否不能清償債務或有不能清償之虞，悉述如下：
    ⒈每月收入
　　　聲請人表示：其從事相框組裝工作，日薪９００元，然因疫
      情影響致工作日數減少，目前每月平均薪資收入約為１萬３
      ５００元至１萬５３００元不等，並提出收入切結書１份為證（見
      院卷第９２頁），本院併參酌聲請人所提勞工保險被保險人
      投保資料表暨其明細、本院職權查詢之１０７年及１０８年稅務
      電子閘門財產所得調件明細表等關於收入之資料（見院卷
      第１９頁、第２８頁至第２９頁），堪認聲請人之主張為真實。
      又聲請人未核領任何給付或社會補助，有勞動部勞工保險
      局１０９年５月２９日保普生字第１０９１３０２２０７０號函、臺南市政
      府社會局１０９年６月２０日南市社助字第１０９０７５４０８４號函各１
      份在卷可佐（見院卷第７２頁、第１０９頁），爰認以聲請人
      主張之每月收入數額作為其償債能力之基礎，應可憑採。
    ⒉必要支出
　　　臺南市政府公告１０９年度臺南市低收入戶最低生活費用每
      人每月為１萬２３８８元，該生活費標準乃係按照政府最近１年
      平均每人消費支出（包括食品費、衣著鞋襪費、房租水電
      費、家居管理費、醫療保健費、交通通訊費、娛樂教育費
      及雜項支出）百分之六十而訂定，對於認定債務人每月必
      要支出數額而言，具有相當高之參考價值及憑信性。又「
      債務人必要生活費用，以最近一年衛生福利部或直轄市政
      府所公告當地區每人每月最低生活費一點二倍定之」，消
      費者債務清理條例第６４條之２第１項復有明定。準此，消費
      者債務清理條例事件之債務人每月必要生活費標準應為１
      萬４８６６元【計算式：１萬２３８８元×１．２＝１萬４８６６元，元以下
      四捨五入】。聲請人僅主張其每月生活必要費用含膳食費
      ５０００元、房租６０００元、水電費１５００元、通訊費用６００元、
      日常生活雜支５００元、健保費用７５０元，共計１萬４３５０元，
      業據其提出財產及收入狀況說明書、衛生福利部中央健康
      保險署繳款單影本各１份為證（見院卷第９頁、第１０８頁）
      。聲請人所主張之每月必要支出費用，顯然低於以上開生
      活費標準核算之數額，衡情聲請人亦無故意低報其支出數
      額致不利於己之理，應堪採信。
    ⒊具體分析
　　　觀諸卷內財產及收入狀況說明書、全國財產稅總歸戶財產
      查詢清單（見院卷第９頁、第１６頁），可知聲請人名下並
      無任何財產，而縱以聲請人目前每月收入最高１萬５３００元
      計算，可清償債務數額依前論述約為９５０元【計算式：每
      月收入－必要支出＝１萬５３００元－１萬４３５０元＝９５０元】，已不
      足以支應台灣金聯資產股份有限公司所提供「１８０期，年
      息０％，每期清償４０００元」之還款方案（見院卷第９７頁至第
      ９８頁），而該還款方案相對於直接償還本金暨利息而言，
      顯然更有利於聲請人清償債務。聲請人既不能依該還款方
      案清償，自更無可能直接償還本金暨利息，遑論聲請人另
      積欠全體金融機構、萬榮行銷股份有限公司及台新資產管
      理股份有限公司之債務尚未納入尚開還款金額內，故聲請
      人顯然沒有清償債務之能力。
四、綜上所述，聲請人有不能清償債務之情事，復無消費者債務
    清理條例第６條第３項、第８條、第４６條各款所定駁回更生聲
    請之事由存在。聲請人向本院聲請裁定開始更生，核無不合
    ，爰裁定如主文。
中　　華　　民　　國　　109 　年　　11　　月　　27　　日
                    消債法庭  法  官  陳谷鴻
以上正本證明與原本無異。   
本裁定不得抗告。
本裁定已於１０９年１１月２７日下午５時公告。
中　　華　　民　　國　　109 　年　　11　　月　　27　　日
                              書記官  曾盈靜